臺灣桃園地方法院民事判決　　　　　　　 99年度訴字第887號
原　　　告　許正雄
訴訟代理人　邱美娥
　　　　　　嚴怡華律師
被　　　告　李胡寶玲
訴訟代理人　李詠謙
　　　　　　劉大正律師
上列當事人間分配表異議之訴事件，本院於民國100 年1 月4 日
言詞辯論終結，判決如下：
    主      文
本院九十七年度執字第五二三五八號強制執行事件於民國九十九
年三月三日製作之分配表上，所載次序九被告債權額新台幣壹佰
壹拾玖萬肆仟玖佰零肆元之債權，其中超過新台幣柒拾柒萬肆仟
玖佰拾貳元部分，應予剔除，不得列入分配。
原告其餘之訴駁回。
訴訟費用由被告負擔四分之一，餘由原告負擔。
    事實及理由
一、原告主張：
  (一)原告於民國95年間陸續向被告借款新台幣（下同）35萬元、
    35萬元及1 萬500 元，並分別簽發票號為D0000000號、D000
    0000號、D0000000號，票面金額各為35萬元、35萬元、1 萬
    500 元之支票3 紙予被告收執。嗣因原告又有周轉資金之必
    要，故於95年3 月2 日簽立借款收據乙紙，上載抵押貸款10
    0 萬元，並同時簽發票號為061463號，票面金額100 萬元之
    本票1 紙予被告收執，由被告扣除先前已支付之借款71萬50
    0 元及預扣利息6 萬3,000 元後，將剩餘22萬6,500 元交付
    予原告，是本件借款本金實為93萬7,000 元，而非借據所載
    之100萬元。
  (二)鈞院97年度司執字第52358 號清償債務強制執行事件於99年
    3 月3 日製作分配表（下稱系爭分配表），並定期於99年4
    月6 日下午3 時實施分配，原告已於99年3 月31日就分配表
    次序8 及次序9 之金額提出異議，因被告為反對陳述，執行
    法院於同年4 月14日發函通知原告應於文到（同年月19日送
    達）十日內起訴，原告遂依法於同年月27日提起本件訴訟。
  (三)上開分配表次序8 、9 應分別更正如下：
    1.分配表次序8 （第2 順位抵押權）部分：系爭借款本金僅
      93 萬7,000元，而兩造就本件借款並未約定利息、違約金
      ，故系爭分配表次序8 之記載應更正為93萬7,000 元。
    2.分配表次序9 （普通債權之借款）部分：因系爭借款並無
      利息、違約金之約定，故被告之債權已於系爭分配表次序
      8 中全數受償，故次序9 所列被告債權1,194,904 元應予
      全數剔除。縱認兩造確有利息、違約金各以年息20% 計算
      之約定，然該金額之計算，亦應以實際債權即本金93萬7,
      000 元為依據，其利息、違約金兩者合計為86萬6,661 元
      ，加計借款本金93萬7,000 元，亦僅180 萬3,661 元，扣
      除最高限額抵押權150 萬元，剩餘30萬3,661 元，即成為
      普通債權。後被告取得130 萬元之執行名義（即鈞院96年
      度票字第2529號本票裁定暨其確定證明書及96年度執字第
      5509 4號債權憑證），由於被告實際債權只剩餘30萬3,66
      1 元，故被告只能就該剩餘之實際債權即30萬3,661 元請
      求列入普通分配。末原告曾於96年11月7 日（原告誤載為
      98年11月7 日）以匯款方式清償被告5 萬元，爰就此部分
      主張與被告之借款債權本金抵銷等語。
  (四)並聲明：鈞院97年度司執字第52358 號清償債務強制執行事
    件，分配表次序8 被告受分配之金額150 萬元應更正為93萬
    7,000 元；分配表次序9 被告受分配119 萬4,904 元，應予
    剔除。
二、被告則以：
  (一)鈞院97年度司執字第52358 號清償債務強制執行事件，先於
    99年1 月13日製作第1 次（分配期日：99年2 月4 日）分配
    表，嗣因原告於99年1 月28日就該分配表中次序1 之執行費
    、次序8 之第2 順位抵押權及次序9 之借款金額聲明異議，
    鈞院復於99年3 月3 日製作系爭分配表。倘認系爭分配表係
    強制執行法第40條之1 所示之「更正分配表」，因原告受送
    達後逾3 日始「於99年3 月31日對於第二次分配表次序8 及
    次序9 之金額有不同意見」，顯係「於受送達三日內不為反
    對之陳述者」，自應視為同意依更正分配表即系爭分配表實
    行分配，原告遲至99年4 月27日始提起本件訴訟，顯無理由
    。縱認系爭分配表並非強制執行法第40條之1 所示之更正分
    配表，因被告於99年2 月22日即以民事陳報狀對原告於99年
    1 月28日之聲明異議為反對之陳述，則原告受第1 次分配表
    送達後且在受上開被告99年2 月22日民事陳報狀通知後，並
    「未於分配期日起十日內向執行法院為前二項起訴之證明」
    ，自應視為撤回其異議之聲明，則原告提起本件訴訟，亦顯
    無理由。
  (二)被告先後於78年8 月16日、78年12月7 日、79年1 月5 日將
    自新竹區中小企業銀行新明分行設立之存款帳戶中提領之款
    項，分別貸借原告各35萬元，原告則各簽發面額35萬元之支
    票交由被告收執，日後原告均未清償本金而以換票方式延期
    清償，故被告實際貸與原告之金額為105 萬元。95年3 月初
    原告要求結算，並以日後計息方便為由，改簽面額100 萬元
    及5 萬元之本票各1 張，嗣原告並未依約清償，被告乃於96
    年3 月23日向鈞院聲請核發支付命令，原告唯恐抵押物遭拍
    賣，才於96年11月7 日匯入5 萬元以清償上開5 萬元之本票
    債務，並將該5 萬元本票取回，至此借款本金始減少為100
    萬元，原告主張96年11月7 日給付之5 萬元係用以清償系爭
    分配表所載本金，並無理由。
  (三)系爭分配表次序8 部分：95年3 月2 日借款收據載明：「茲
    收到桃園地政事務所95年3 月2 日收件字號077860號之抵押
    權設定，抵押貸款100 萬元確實無誤」等語，足見系爭抵押
    權之抵押貸款為100 萬元，非如原告所稱之93萬7,000 元。
    原告稱實際債權僅93萬7,000 元，非但與借款收據上之記載
    不符，且對於預扣利息6 萬3,000 元部分，究係支付那一時
    段之利息亦未能說明。況由原告自認其在借款當時另行簽發
    面額為40萬元之本票擔保利息債權，足徵原告在借款當時係
    將本金及利息分別出具借據及本票以資證明。另依被告提出
    之土地登記第二類謄本第二順位抵押權載有「遲延利息：依
    照各個契約約定」及「違約金：依照各個契約約定」，原告
    於98年5 月30日所書具之保證書上載有「並保證屆期即將所
    欠金額（依設定抵押契約書所定條件）全部一次清償」；設
    定契約書上亦載有「遲延利息：逾期不清償以年息20% 計算
    」、「違約金：逾期不清償以年息20% 計算」之約定，均足
    證95年3 月2 日借款收據確有利息、違約金之約定。
  (四)系爭分配表次序9 部分：原告尚積欠被告本金、利息、遲延
    利息及違約金。依系爭借款收據所示，原告積欠被告本金10
    0 萬元，而由面額40萬元之本票足證，原告積欠被告利息40
    萬元。且本件借款確有遲延利息及違約金之約定，已如前述
    ，是原告本應於96年6 月2 日清償，卻屆期未依約清償，屢
    經催討，迄不清償，自應依遲延利息及違約金之約定給付。
    綜上，執行法院分配表中之次序8 及次序9 部分，均無違誤
    等語。並聲明：原告之訴駁回。
三、兩造不爭執之事項：
  (一)坐落桃園縣桃園市○路段14-156、16-75 地號土地（權利範
    圍均為全部），及其上1442建號、25290 建號（門牌號碼均
    為桃園縣桃園市○○路203 號，25290 建號未辦建物所有權
    第一次登記）建物（下稱系爭房地）原為原告所有，其於95
    年3 月2 日提供系爭房地予被告設定第二順位抵押權，約定
    擔保之債權總金額為最高限額150 萬元，存續期間自95年3
    月2 日至96年6 月2 日，清償期為96年6 月2 日，並於95年
    3月6日辦妥抵押權設定登記。
  (二)被告於97年7 月30日持本院96年度執字第55094 號債權憑證
    （債權人為被告，債務人為原告，執行名義名稱為本院96年
    度促字第13530 號支付命令及確定證明書），向本院聲請對
    系爭房地為強制執行，經本院以97年度司執字第52358 號清
    償債務強制執行事件受理在案。系爭房地於98年9 月17日拍
    定，得標金額為1,206 萬8,000 元，本院執行處於99年1 月
    13日製作分配表，並定期於99年2 月4 日實行分配，原告於
    99年1 月28日具狀聲明異議，就該分配表次序1 之執行費金
    額及次序8 、9 之被告債權金額聲明異議，本院執行處於更
    正上開次序1 執行費後，重新製作99年3 月3 日分配表（次
    序8 、9 所載金額未予更動），並定期於99年4 月6 日實行
    分配，原告於99年3 月31日再次具狀對次序8 、9 部分聲明
    異議，被告於99年4 月12日具狀就聲明異議為反對陳述，原
    告於99年4 月27日提起本件分配表異議之訴。
四、得心證之理由：
  (一)被告辯稱：原告未於分配期日起十日內提起分配表異議之訴
    ，其起訴不合法；又原告未依強制執行法第40條之1 第2 項
    於收受更正後之分配表即系爭分配表送達後3 日內為反對陳
    述，視為同意依照系爭分配表實行分配，不得再提起本件分
    配表異議之訴云云。惟查：1.按債權人或債務人對於分配表
    所載各債權人之債權或分配金額有不同意者，應於分配期日
    一日前，向執行法院提出書狀，聲明異議。執行法院對於異
    議認為正當，而到場之債務人及有利害關係之他債權人不為
    反對之陳述或同意者，應即更正分配表而為分配。異議未依
    前項規定終結者，應就無異議部分先為分配。更正之分配表
    ，應送達於未到場之債務人及有利害關係之他債權人。該債
    務人及債權人於受送達後3 日內不為反對之陳述者，視為同
    意依更正分配表實行分配。其有為反對陳述者，應通知聲明
    異議人。異議未終結者，為異議之債權人或債務人，得向執
    行法院對為反對陳述之債權人或債務人提起分配表異議之訴
    。聲明異議人未於分配期日或受通知有反對陳述之情形起十
    日內向執行法院為起訴之證明者，視為撤回其異議之聲明。
    經證明者，該債權應受分配之金額，應行提存；前項期間，
    於第四十條之一有反對陳述之情形，自聲明異議人受通知之
    日起算。強制執行法第39條第1 項、第40條、第40條之1 、
    第41條第1 項前段、第3 項、第4 項分別定有明文。再按「
    強制執行程序中，債權人或債務人對於分配表聲明異議，其
    他債權人或債務人於分配期日未到場，執行法院未依聲明異
    議更正分配表，而將聲明異議狀送達其他債權人及債務人，
    其他債權人或債務人就聲明異議為反對陳述者，聲明異議人
    對反對陳述之其他債權人或債務人提起分配表異議之訴，應
    類推適用強制執行法第四十一條第四項規定，亦即聲明異議
    人對其他債權人或債務人提起異議之訴之十日期間，應自受
    執行法院通知有反對陳述之日起算，而非自分配期日起算。
    」，最高法院88年度台抗字第191 號、87年度台上字第2719
    號裁判意旨可資參照。2.本院97年度司執字第52358 號強制
    執行事件係於99年1 月13日第一次製作分配表，並定期於99
    年2 月4 日實行分配，原告於99年1 月28日具狀聲明異議，
    就該分配表次序1 之執行費金額及次序8 、9 之被告債權金
    額聲明異議，本院執行處認原告就上開次序1 執行費之聲明
    異議有理由，而重新製作99年3 月3 日分配表（次序8 、9
    所載金額均未更動，亦即認原告此部分之異議為不正當，故
    99年3 月3 日製作之分配表非屬強制執行法第40條所稱執行
    法院認債務人異議為正當而更正之分配表），並定期於99年
    4 月6 日實行分配，原告於99年3 月31日再次具狀對次序8
    、9 部分聲明異議，兩造及其他債權人於分配期日均未到場
    ，本院執行處仍未依原告之聲明異議狀更正分配表，而將聲
    明異議狀送達被告，被告於99年4 月12日具狀就聲明異議為
    反對陳述，故本院執行處於99年4 月14日以桃院永97司執宇
    字第52358 號函通知原告於文到10日內，向本院執行處提出
    已就異議事項，對為反對陳述之債權人提起訴訟之證明，並
    於99年4 月19日送達原告，此經本院調閱系爭執行事件卷證
    核閱屬實，揆諸前揭說明，原告對被告提起異議之訴之十日
    期間，應自99年4 月20日起算，其期間之末日為99年4 月29
    日，而原告係於99年4 月27日即提起本件分配表異議之訴，
    此有本院收文狀日期戳蓋於起訴狀可憑，則本件原告聲明異
    議之期間，既係在前述分配期日1 日前，並於受通知有反對
    陳述後10日內提起本件分配表異議之訴，其起訴並無不合法
    之問題，又系爭分配表並非強制執行法第40條所稱之更正分
    配表，殊無同法第40條之1 第2 項適用餘地，已如前述，是
    被告辯稱：原告未於系爭分配表收受送達後3 日內為反對陳
    述，視為同意依照該更正分配表實行分配云云，亦無可採。
  (二)原告主張被告實際交付之借款金額僅93萬7,000 元，且兩造
    並未約定利息、違約金，故系爭分配表次序8 被告受分配金
    額應更正為93萬7,000 元，惟此為被告所否認，並以前揭情
    詞置辯。經查：1.按金錢借貸契約，固屬要物契約，應由貸
    與人就交付金錢之事實負舉證之責，但若貸與人提出之借用
    證內，經載明借款額，當日親收足訖無訛者，要應解為貸與
    人就要物性之具備，已盡舉證責任。2.本件原告曾於95年3
    月2 日簽立借款收據1 件，上載「茲收到桃園地政事務所95
    年3 月2 日收件字號77860 之抵押權設定，抵押貸款新台幣
    壹佰萬元整確實無誤，並言明於95年9 月2 日無條件清償」
    ，此有被告提出之借款收據影本1 件為證（見本院卷第38頁
    ），上開借款收據既有記載「茲收到．．抵押貸款新台幣壹
    佰萬元確實無誤」等文字，並經原告於其上簽名、蓋章，應
    可認被告就借款100 萬元部分要物性之具備乙節（至超過10
    0 萬元部分，詳如下述），已盡其舉證責任，而原告就其主
    張被告實際交付之借款本金金額僅93萬7,000 元一事，未能
    提出確實證明方法，僅以空言爭執，自無足採。3.再原告前
    為擔保系爭借款債務之履行，乃於95年3 月2 日將系爭房地
    設定最高限額150 萬元之第二順位抵押權予被告，並於土地
    抵押權設定契約書載明「清償日期：96年6 月2 日；利息：
    無；遲延利息：逾期不清償以年息百分之廿計算；違約金：
    逾期不清償以年息百分之廿計算」，此有抵押權設定契約書
    影本1 件在卷可參（見本院卷第42頁）。原告雖不否認上開
    抵押權設定契約書之真正，惟主張：伊於上開抵押權設定契
    約書簽名、蓋章時，遲延利息、違約金欄均為空白等語，然
    此為被告所否認，而依通常情形，設定抵押權之當事人應會
    先就抵押權擔保範圍即擔保權利總金額、清償日期、利息、
    違約金等必要之點，互相表示意思一致，並於抵押權設定契
    約書記載完全，始會於抵押權設定契約書簽章確認，並持向
    地政事務所辦理抵押權設定登記，當事人於遲延利息、違約
    金欄均屬空白之抵押權設定契約書逕行簽名、蓋章，乃例外
    之事實，則原告就此有利於己之例外事實，依民事訴訟法第
    27 7條規定，應負舉證之責，惟原告迄未能就此部分舉證以
    實其說，是被告主張兩造曾就系爭借款約定利息、違約金各
    為年息百分之20一情，應非子虛。4.然按利息不得滾入原本
    再生利息，此觀民法第207 條第1 項前段規定自明。故對於
    遲付之利息，除有複利之約定或商業上另有習慣外，不得再
    生遲延利息（民法第207 條第1 項後段、第2 項參照）。本
    件兩造均不爭執系爭分配表中關於被告債權計算表所列債權
    原本140 萬元，其中40萬元為上開100 萬元借款之利息（見
    本院卷第33頁，兩造均稱該利息係以每月2 萬1,000 元計算
    ，自95年3 月2 日起至96年6 月1 日止共15個月之利息31萬
    5,000 元，再加計前欠之利息8 萬4,620 元，合計39萬9,62
    0 元，兩造約定以40萬元計），由原告於95年3 月2 日簽發
    票號為395323元，票面金額40萬元，到期日為96年3 月5 日
    之本票1 紙予被告收執，揆諸上開規定，此40萬元之利息自
    不得滾入原金再生利息。被告雖辯稱兩造有複利之約定，惟
    此為原告所否認，而被告亦未能提出兩造曾有「利息遲付逾
    一年後，經催告而不償還時，債權人得將遲付之利息滾入原
    本者，依其約定。」之書面約定，是被告得請求原告給付自
    96年6 月2 日起至拍賣尾款入庫之日即98年9 月22日止之利
    息、違約金應為92萬4,932 元（計算式：1,000,000 元×84
    4 日×年利20 %（利息）/365日＋1,000,000 元×844 日×
    年利20 %（違約金）/365日＝924,932 元，元以下四捨五入
    ），加計借款本金100 萬元及前計至96年6 月1 日止之利息
    40萬元，合計為232 萬4,932 元。
  (三)原告復主張其業於96年11月7 日以匯款方式清償被告5 萬元
    ，並提出上海商業儲蓄銀行匯出匯款申請書影本1 件為證（
    見本院卷第81頁），被告對曾收受上開5 萬元款項乙節不爭
    執，惟辯稱：伊當時交付原告之借款本金為105 萬元，原告
    唯恐抵押物遭拍賣，始於96年11月7 日匯入5 萬元，扣除該
    5 萬元後，原告尚欠被告借款本金100 萬元云云。經查：1.
    本件被告主張其交付原告之借款本金為105 萬元，既為原告
    所否認，且上開95年3 月2 日之借款收據僅記載原告收到借
    款100 萬元，則就超逾部分之5 萬元借款，依舉證責任分配
    之原則，自應由被告就其主張已交付借款105 萬元之事實，
    負舉證責任。被告就此固提出新竹區中小企業銀行新明分行
    存摺1 件為證，並稱伊於78年8 月16日、同年12月7 日及79
    年1 月5 日各借款35萬元予原告，原告並曾簽發票面金額各
    為35萬元之支票3 紙予被告，足見被告確已交付原告105 萬
    元等語。然而，上開存摺僅得證明被告於78年8 月16日、同
    年12月7 日及79年1 月5 日各自該銀行帳戶提領124 萬3,00
    0 元、35萬元、188 萬元，至該款項之用途、去向則無從得
    知，且該提領日期距原告陳稱之借款日期及上開借款收據之
    簽訂日期（均在95年間），相去10餘年，自難憑該存摺之提
    款紀錄認定被告有交付原告105 萬元借款之事實，再按支票
    為文義證券及無因證券，其權利依支票文義而發生，與其基
    礎之原因關係各自獨立，不能因被告執有原告簽發，票面金
    額合計為105 萬元之支票3 紙，即證明被告確有交付原告借
    款105 萬元。況原告係於96年11月7 日始清償原告5 萬元，
    倘被告辯稱交付原告之借款金額為105 萬元乙節屬實，則原
    告於95年3 月2 日簽立借款收據時，該5 萬元尚未清償，被
    告應會要求原告於借款收據載明借款金額為105 萬元，豈會
    只寫收到借款100 萬元，再被告於99年2 月22日在上開強制
    執行事件提出之陳報狀亦記載「債務人唯恐再遭拒絕往來而
    涉刑責，於民國95年3 月出要求結算：(1)本金100 萬元(2)利
    息84,620元。債務人即簽借款借據（金額100 萬元）乙張及
    利息部分：（1,000,000 元×2.1/100 ×15月＝315,000 元
    +84,620 元（退票之利息）＝399,620 元）之40萬元本票」
    等語（見該強制執行卷卷二第142 頁），足見兩造於95年3
    月2 日結算之本金金額確為100 萬元，且關於利息之計算，
    亦係以本金100 萬元為計息基準，而非被告所稱之105 萬元
    ，是被告抗辯原告之借款本金為105 萬元云云，顯非事實，
    而不足採。準此，原告於96年11月7 日所清償之5 萬元自應
    由其積欠之上開款項232 萬4,932 元中扣除，其餘額為227
    萬4,932 元（計算式：2,324,932-50,000＝2,274,932 ），
    已超過最高限額抵押權150 萬元，又被告就上開第二順位抵
    押權已在上開強制執行事件中提出他項權利證明書正本、抵
    押權設定契約書正本及債權證明文件即上開借款收據及原告
    於95年9 月2 日簽發，票號395323號，票面金額40萬元，到
    期日96年3 月5 日之本票各1 紙聲明參與分配（見上開強制
    執行卷卷一內98年10月6 日陳報狀），是系爭分配表次序8
    列載被告受分配金額150 萬元，並無違誤，原告請求更正為
    93萬7,000元，洵不足採。
  (四)再查，原告負欠被告之借款債務為227 萬4,932 元，超過最
    高限額150 萬元，則被告就超過部分即77萬4,932 元非提出
    執行名義不得參與分配。經查，被告就此已於上開強制執行
    事件提出本院96年度票字第2529號本票裁定及96年度執字第
    55094 號債權憑證（原執行名義為本院96年度促字第15350
    號）等執行名義，其中本院96年度票字第2529號本票裁定之
    內容為「相對人（即原告）於95年3 月2 日簽發之本票內載
    憑票交付聲請人（即被告）100 萬元，及自95年9 月2 日起
    至清償日止，按週年利率百分之6 計算之利息，准予強制執
    行。」，另本院96年度促字第15350 號支付命令內容為「債
    務人（即原告）應向債權人（即被告）清償30萬元，及自支
    付命令送達之翌日起至清償日止，按年息百分之5 計算之利
    息，並賠償督促費用1,000 元」，上開強制執行名義所載本
    金合計130 萬元，惟被告實際債權僅餘77萬4,932 元，已如
    前述，故被告僅得就該剩餘債權請求列入普通債權分配，是
    系爭分配表次序九之金額應更正為77萬4,932 元。
五、綜上所述，原告依強制執行法第41條第1 項規定，請求將本
    院97年度司執字第52358 號清償債務強制執行事件於99 年3
    月3 日所製作之系爭分配表次序9 被告分配金額更正為77萬
    4,932 元，為有理由，應予准許，逾此部分之請求，即無理
    由，應予駁回。
六、本件事證已臻明確，兩造其餘攻擊防禦方法及所提證據，核
    與本件判決結果不生影響，爰不另一一論述，併予敘明。
七、據上論結，本件原告之訴為一部有理由，一部無理由，依民
    事訴訟法第79條，判決如主文。
中    華    民    國   100    年    1     月    26    日
                  民事第二庭    法  官  劉佩宜
以上正本係照原本作成
如對本判決上訴，須於判決送達後 20 日內向本院提出上訴狀。
如委任律師提起上訴者，應一併繳納上訴審裁判費。
中    華    民    國   100    年    1     月    26    日
                                書記官  洪千棻